臺灣高等法院高雄分院刑事判決　　　　96年度交上訴字第85號
上　訴　人
即　被　告　乙○○
選任辯護人　黃清江　律師
　　　　　　蔡明哲　律師
上列上訴人因業務過失致死案件，不服臺灣屏東地方法院95年度
交易字第11號中華民國96年7 月31日第一審判決（起訴案號：臺
灣屏東地方法院檢察署94年度偵字第4072號，暨移送併辦：96年
度偵字第2302號），提起上訴，本院判決如下：
    主  文
上訴駁回。
    事  實
一、乙○○考領有普通小型車駕駛執照，又係「永昌電器行」負
    責人，平日工作內容包含駕駛車牌號碼D6-6391 號自用小貨
    車載送電器產品予向其購買電器之顧客，為以駕駛為其附隨
    業務之人。其於民國94年6 月7 日下午6 時5 分許，駕駛車
    牌號碼D6-6391 號自用小貨車，沿屏東縣內埔鄉○○村○○
    路由西向東直行，至大新路與大旺路交會之左倒Ｙ字型路口
    前，本應注意汽車行駛時，駕駛人應注意車前狀況，隨時採
    取必要之安全措施，且超越前車時應保持半公尺以上之安全
    間隔，而依當時天氣晴、日間自然光線、柏油路面乾燥、無
    缺陷、無障礙物、視距良好之客觀情況，並無不能注意之情
    事，竟疏未注意陳連香（起訴書誤載為「陳蓮香」）騎乘未
    懸掛車牌之輕型機車同向在其右前方行駛，致其所駕駛之小
    貨車超越陳連香之機車時，因未與該機車保持半公尺以上之
    安全間隔，致其小貨車右後輪後方升降機開關箱擦撞陳連香
    上開機車之左後車尾方向燈下方包覆飾板處，陳連香所騎乘
    之機車因此失控，其右後照鏡再擦撞右邊路旁之電線桿，該
    機車遂向左側傾倒，往右前方刮行不遠後，人車倒地，陳連
    香因此受有頭部外傷併右側急性硬腦膜下出血及腦幹壓迫等
    傷害，乙○○因未發覺肇事，仍繼續往前行駛，經路人告知
    肇事後，遂下車察看並報警處理，而在有偵查犯罪職權之公
    務員查知其為犯人之前，主動向到場處理之員警表明其為肇
    事者，並進而接受裁判。嗣陳連香經送至高雄榮民總醫院施
    以手術治療後，仍深度昏迷，呈現植物人之重傷害狀態，再
    經轉往人愛醫院治療，病情始終未見好轉，延至於96年1 月
    5 日下午6 時25分許，因敗血性休克、呼吸衰竭不治死亡。
二、案經被害人陳連香之配偶甲○訴由屏東縣警察局內埔分局報
    告臺灣屏東地方法院檢察署檢察官偵查起訴及移送併辦。
    理  由
甲、程序方面：
一、按刑事訴訟法第159 條之4 規定：「除前三條之情形外，下
    列文書亦得為證據：一. 除顯有不可信之情況外，公務員職
    務上製作之紀錄文書、證明文書。二. 除顯有不可信之情況
    外，從事業務之人於業務上或通常業務過程所須製作之紀錄
    文書、證明文書。三. 除前二款之情形外，其他於可信之特
    別情況下所製作之文書。」，本件道路交通事故現場圖、道
    路交通事故調查報告表(一)、(二)，均係交通警察人員處理本件
    交通事故時職務上所製作之文書，而臺灣屏東地方法院檢察
    署鑑定驗斷書、臺灣屏東地方法院檢察署相驗屍體證明書均
    係檢察官職務上製作之文書，經查均無顯不可信之情況，上
    開文書應具有證據能力；又龍泉榮民醫院及人愛醫院病歷資
    料，為從事業務之人於業務上或通常業務過程所須製作之文
    書，經查亦無顯不可信之情況，上開文書亦應具有證據能力
    。
二、次按鑑定人由審判長、受命法官或檢察官就下列之人選任1
    人或數人充之：一就鑑定事項有特別知識經驗者。二經政府
    機關委任有鑑定職務者；鑑定之經過及其結果，應命鑑定人
    以言詞或書面報告；法院或檢察官得囑託醫院、學校或其他
    相當之機關、團體為鑑定，或審查他人之鑑定，並準用刑事
    訴訟法第203 條至第206 條之1 規定，刑事訴訟法第198 條
    、第206 條第1 項、第208 條第1 項分別定有明文。查本件
    臺灣省高屏澎區車輛行車事故鑑定委員會95年1 月11日高屏
    澎區950030號鑑定意見書、法務部法醫研究所（96）醫鑑字
    第0961100042號鑑定書、臺灣省高屏澎區車輛行車事故覆議
    鑑定委員會95年5 月16日府覆議字第0950100276號函及中央
    警察大學96年2 月7 日校鑑科字第0950004374號鑑定書，分
    係由檢察官或原審法院受命法官送鑑定，自有證據能力。被
    告之辯護人雖以上開鑑定報告均毫無根據，故無證據能力置
    辯。然查：台灣屏東地方法院檢察署檢察官請求臺灣省高屏
    澎區車輛行車事故鑑定委員會，及台灣屏東地方法院法官請
    求臺灣省高屏澎區車輛行車事故覆議鑑定委員會，分別就本
    件車禍事故鑑定及覆議時，均檢送卷宗，因此上開2 機構為
    鑑定時並非毫無相關資料依據，且原審法院依被告之辯護人
    之聲請又將本件送請及中央警察大學鑑定肇事責任，除檢送
    卷宗資料外，又針對被告及辯護人所提出之質疑為鑑定（詳
    後所述），可見上開3 個鑑定機關所為之3 份鑑定報告，並
    非如辯護人所述其等鑑定毫無依據，故辯護人認上開鑑定報
    告無證據能力，不足採信。
三、又按傳聞法則之重要理論依據，在於傳聞證據未經當事人之
    反對詰問予以核實，乃予排斥，惟若當事人已放棄對原供述
    人之反對詰問權，於法院審判時表明同意該等傳聞證據可作
    為證據，基於證據資料愈豐富，愈有助於真實發現之理念，
    並貫徹刑事訴訟法修法加重當事人進行主義之精神，確認當
    事人對於證據能力有處分權之制度，傳聞證據經當事人同意
    作為證據，法院認為適當者，亦得為證據；另當事人於調查
    證據時，對於傳聞證據表示「沒有意見」、「對於證據調查
    無意見」，而未於言詞辯論終結前聲明異議，應視為已有將
    該等傳聞證據採為證據之同意，此刑事訴訟法第159 條之5
    定有明文。查公訴人、被告及辯護人對於本院所提示之高雄
    榮民總醫院診斷證明書、人愛醫院診斷證明書、人愛醫院96
    年3 月27日回函、行政院國軍退除役官兵輔導委員高雄榮民
    總醫院96年3 月23日回函所附病歷資料查詢函覆表及病歷資
    料、駕駛執照及行車執照影本、相驗筆錄等，於原審及本院
    準備程序及審判程序均未爭執其證據能力且同意引為證據，
    本院審酌該些言詞及書面陳述作成時之證據取得過程並無瑕
    疵，且與待證事實具有關連性等情況，認為適當，應認依刑
    事訴訟法第159 條之5 之規定，得為證據，而有證據能力。
四、末按傳聞法則乃對於被告以外之人於審判外之言詞或書面陳
    述而為之規範。卷附警方所拍攝之現場照片及測量相片，乃
    以科學、機械之方式，對於當時狀況所為忠實且正確之記錄
    ，性質上並非供述證據，應無刑事訴訟法第159 條第1 項規
    定之適用，附此敘明。
乙、實體方面：
一、訊據上訴人即被告乙○○固不否認其於案發時間，駕駛上開
    小貨車沿大新路由西往東直行，經過大新路與大旺路交岔口
    之電線桿旁時，其聽到「碰」一聲，繼續沿大新路往前開，
    就從後照鏡發現被害人陳連香人車倒在後方路緣，被害人機
    車附著之藍色油漆與其小貨車右後輪後方升降機開關箱之油
    漆顏色相同等事實，惟矢口否認有何業務過失致死犯行，辯
    稱：被害人當時不是騎在我前面，我沒有駕車超越她，當時
    我前面並沒有車子等語；辯護人則為被告辯護稱：依現場跡
    證及車損情形判斷，本件事故應係被害人騎乘機車自後欲從
    被告駕駛之小貨車之右側超越，不慎撞擊路邊電線桿向左傾
    倒，與被告小貨車右側車身摩擦，且被告之小貨車有9 年之
    車齡，剛起步不到20公尺遠，不可能時速4 、50公里，請求
    至現場測試；中央警察大學鑑定結論，漏未考量被告小貨車
    右後輪後方升降機開關箱上之擦痕與被害人機車車尾左後緣
    所附著之被告小貨車車漆之高度相差達10公分，以及該小貨
    車之升降機開關箱上之擦痕走向係由右上往左下延伸等基礎
    事實，鑑定結論顯有錯誤云云。
二、經查：
（一）被害人於94年6 月7 日因本件交通事故受有頭部外傷併右
      側急性硬腦膜下出血及腦幹壓迫之傷害，呈現深度昏迷狀
      態，經送高雄榮民總醫院急救施以手術，仍重度昏迷，呈
      現植物人之狀態，再經轉往人愛醫院歷經手術及藥物治療
      ，其未曾恢復神智，且需靠呼吸器維持其氣體交換，住院
      療養期間，多次併發呼吸道及泌尿道感染，多次使用抗生
      素，病情仍無好轉，後因敗血性休克及呼吸衰竭，而於96
      年1 月5 日不治死亡，其死亡原因為車禍導致頭部外傷合
      併顱內出血及其併發症等事實，業據被告於警詢時供稱：
      我駕駛自小貨車經過肇事路口後，聽到有人在叫有人摔倒
      ，我從右後照鏡看到我車右後方，陳連香騎乘之機車不知
      為何突然倒地，我下車查看發現陳連香人車倒地、頭部受
      傷等語（見警詢卷第4 頁、第6 頁），並有道路交通事故
      現場圖、高雄榮民總醫院診斷證明書、人愛醫院診斷證明
      書、相驗筆錄、臺灣屏東地方法院檢察署鑑定驗斷書、臺
      灣屏東地方法院檢察署相驗屍體證明書、龍泉榮民醫院及
      人愛醫院病歷資料、案發現場相片、人愛醫院96年3 月27
      日回函、行政院國軍退除役官兵輔導委員高雄榮民總醫院
      96年3 月23日回函所附病歷資料查詢函覆表及病歷資料各
      1 份等在卷可稽（見警詢卷第8 頁、第18頁、第19頁、第
      22頁至第35頁，相驗卷第10頁至第19頁、第21頁至第26頁
      、第32頁至第43頁、第62頁至第218 頁，原審卷第24頁至
      第96頁、第104 頁），且經法務部法醫研究所法醫胡璟鑑
      定屬實，此有法務部法醫研究所（96）醫鑑字第09611000
      42號鑑定書1 份附卷可稽（見相驗卷第51頁至第55頁），
      足見被害人確實因本件車禍事故導致傷重死亡。
（二）觀諸警方於事故現場所拍攝之前開被告小貨車及被害人機
      車之車損相片（見警詢卷第29頁至第33頁），可見該小貨
      車右後輪後方升降機開關箱上有1 道橫向刮擦痕，而該機
      車左後車尾方向燈下方包覆飾板處有與該機車車身顏色明
      顯不同、卻與被告小貨車右後輪後方升降機開關箱之顏色
      相同之油漆殘留，且除該處外，該小貨車車身並無其他撞
      擊或摩擦痕跡，上開機車車身左側亦無其他與被告小貨車
      碰撞之痕跡，再據證人即處理本件事故之內埔分局車禍處
      理小組警員劉智強於原審96年5 月25日審理時結證稱：當
      時查看現場時，小貨車右側升降機開關箱有明顯的新痕，
      因為小貨車升降機操控箱是手工漆製的，不是烤漆的，機
      車左後小型保桿有留下小貨車的油漆，因為小貨車的漆與
      機車上的漆顏色一樣，而且不是烤漆，所以很容易判斷，
      如果是烤漆不會殘留這麼多等語（見原審卷第145 頁），
      堪認被害人機車左後車尾方向燈下方包覆飾板處之藍色油
      漆係因碰撞被告小貨車之升降機開關箱轉移而來，復佐以
      被告之小貨車於案發時，係沿大新路由西往東直行，為被
      告供承在卷，再依其警詢所供：…我由我車右後照鏡看到
      我車右後方，陳連香騎乘輕機車不知何故突然倒地等語（
      見警詢卷第4 頁），足見上開2 車擦撞之時，被告之小貨
      車係在左側，而被害人之機車在右，同向行駛。
（三）案發地點之屏東縣內埔鄉○○村○○○路與大新路交會後
      ，向東繼續前行即匯入大新路，事故發生現場係左倒Ｙ字
      型路口，肇事地點附近係大新路彎曲處，該彎曲處右側路
      面邊線外設有1 支電線桿，該電線桿往東約0.6 公尺處之
      地面上有一道長約1.7 公尺之刮地痕，該刮地痕係自路面
      邊線上往右斜前方延伸到該邊線之外，被害人及該機車倒
      地位置在刮地痕終點後方等情，有道路交通事故現場圖及
      現場相片附卷可證（見警詢卷第8 頁、第22頁至第27頁）
      。又經本院觀察被害人機車之車體外觀，其後段車體最寬
      處在座位下方，而該機車左後車尾方向燈下方包覆飾板有
      藍色油漆附著處之寬度已稍微向內縮，有卷附機車相片可
      證（見警卷第28頁至第31頁），該機車車身左側亦無其他
      與被告小貨車碰撞之痕跡，依此可推定上開2 車車身發生
      初始碰撞之時，2 車行駛方向最小夾角約為10至15度；再
      查本件事故發生後，被害人上開機車之右後照鏡呈現不自
      然地向內彎之型態，此有相片2 張在卷可稽（見警卷第28
      頁），然被害人之機車係左側倒地，有卷附相片可證（見
      警卷第26頁、第27頁），且該機車係左側與被告小貨車發
      生碰撞，足認該機車右後照鏡之所以呈現前述狀態，並非
      因倒地撞擊地面或與被告車輛擦撞所致，參以案發之處路
      旁有1 根電線桿，刮地痕起點在該電線桿後方，距離電線
      桿僅0.6 公尺等情，堪認被害人機車右後照鏡應曾觸及該
      電線桿，且於觸及之時仍處於直立或僅略為傾斜之狀態。
      則依前開推論之2 車車體發生初始碰觸型態與角度，綜合
      前述現場跡證，堪認2 車應係同方向亦即沿大新路由東往
      西方向行駛，且在發生碰撞前，係被害人騎乘機車行駛在
      前，被告駕駛小貨車行駛在後，被告行駛至前述大新路彎
      曲處，疏未注意其前方有被害人所騎乘之機車，而被害人
      雖因察覺後方被告所駕小貨車而稍微向右偏閃，但機車左
      後車身仍被自後超越之上開小貨車右後車身擦撞，機車失
      控，其右後照鏡碰觸上開路旁之電線桿，使機車龍頭右偏
      ，機車並循慣性向右斜前方行駛，然被害人因機車左側被
      撞右傾，基於本能反應，將其重心向左修正，機車車身遂
      向左側逐漸傾倒，機車起落架因此在地面造成上開向右前
      方延伸之刮地痕，最後人車倒落地面。再查前開電線桿係
      設於路面邊線之外，距離該邊線尚有1 小段距離，而被害
      人機車之龍頭寬度不寬，有卷附相片可參（見警卷第22頁
      、第28頁），佐以被害人機車遭被告擦撞後右後照鏡旋碰
      撞該電線桿，刮地痕起點又係在路面邊線上等情況判斷，
      足認被害人當時應已緊靠道路右側行駛，然被告駕駛小貨
      車欲超越被害人騎乘之機車之時，亦過於靠近右邊行駛，
      而未與被害人騎乘之機車留有半公尺以上之相當距離，以
      致於擦撞被害人騎乘之機車而肇事，是被告駕車超越被害
      人機車時，有未保持安全距離之過失乙節，自堪認定。又
      被告於警詢、偵訊、原審及本院審理時始終供承其在肇事
      前並未發覺被害人騎乘機車在其前方行駛，足見其當時亦
      有未注意車前狀況之過失無疑。
（四）至辯護人雖為被告辯護稱：依測量結果，被告小貨車右後
      輪後方升降機開關箱之刮擦痕與被害人機車左後車尾方向
      燈下方包覆飾板之附著藍色油漆處相距有10公分，且小貨
      車刮擦痕係右上往左下延伸，並非平行向後延伸，又刮地
      痕起點位於上開電線桿後方0.6 公尺處，足見本件應係被
      害人騎乘機車自後上前欲從被告小貨車右側超越，不慎撞
      上電線桿向左傾倒，剛好摩擦到被告之小貨車車身云云。
      然觀諸被告歷次陳述，其於94年6 月7 日警詢時陳稱：我
      停等紅綠燈後在綠燈起步至事故地點時，我就由我車右後
      照鏡看到我車右後方，陳連香騎乘輕機車不知何故突然倒
      地等語（見警卷第4 頁），於同年6 月23日警詢時陳稱：
      我於肇事地點等紅綠燈，綠燈亮起步之後，過了該路口聽
      到有人在叫有人摔倒等語（見警卷第6 頁），又於同年9
      月23日偵訊時稱：經過該路口，我的前方都沒有車子，我
      的車子一直在前方，被害人車子一直在後面，是過了該路
      口時，才有人說被害人倒下去，要求我停下來等語（見偵
      查卷第22頁），其始終未提及當時有看到被害人騎機車自
      後上前超車一事，堪認其於原審及本院審理時始堅稱係被
      害人騎機車想超越其小貨車等語，純係附和辯護人之說詞
      ，難以採信。再者，經原審囑託員警劉智強再次測量前開
      被害人機車及被告小貨車車損部位之高度，所測得之該小
      貨車右後輪後方升降機開關箱之刮擦痕離地約為40公分，
      與警方於94年6 月7 日所測結果相仿，有警方於94年6 月
      7 日、96年4 月6 日所拍攝之測量相片附卷足證（見警卷
      第32頁、原審卷第122 頁下方）；而被害人機車左後車尾
      方向燈下方包覆飾板處所附著之藍色油漆處經測量結果，
      離地約47、48公分，亦有96年4 月6 日測量相片1 張存卷
      可憑（見原審卷第124 頁），與警方於94年4 月7 日所測
      得之50公分，有些許之出入，觀諸警方於94年4 月7 日所
      拍攝之測量相片（見警卷第31頁下方），渠等當時係將量
      尺擺放在機車車尾後方量測，恐有視差存在，且因該張照
      片並未拍攝到量尺之下半部，難以判斷當時所為測量是否
      精確，反觀原審囑託警方再次測量時，已特別要求渠等精
      確測量，且渠等測量時係將量尺擺放在該機車側面施測並
      拍照，且有將量尺拉直，此有測量相片在卷可證（見原審
      卷第112 頁上方），是本院認應以警方於96年4 月6 日所
      為測量結果較為精確，堪認上開2 車之擦撞部位確實有約
      7 、8 公分之高度差距無訛，惟該2 車之擦痕高度固有差
      距，然上開2 車發生擦撞時係處於動態行進狀態，機車可
      能因為駕駛人之體重、車子老舊、避震器較鬆軟，行進中
      車身之傾斜、或行經路面之高低不同等因素，導致機車在
      行駛中高度較低，而造成前述警方就靜止中之2 車測量時
      ，2 車車損痕跡高度不一致之情形出現，此為週知之理，
      且經鑑定人即中央警察大學鑑識科學研究委員會陳高村副
      教授原審到庭證述明確（見原審卷第140 頁），是辯護人
      以此遽謂上開小貨車、機車發生擦撞之時，該機車之右後
      照鏡已先撞擊上開電線桿，左傾後始撞及被告小貨車云云
      ，尚難採信。另依卷附相片所示（見警卷第33頁上方），
      小貨車右後方升降機開關箱之刮擦痕確實與地面大致平行
      ，辯護人前開辯解顯屬無稽，況且辯護人亦未有任何真憑
      實據足以證明倘被告之小貨車與被害人之機車當時均以直
      立狀態行駛，碰撞時絕對不可能造成該種走向之刮擦痕，
      辯護人空言抗辯，委無足採。況倘如辯護人所辯解之肇事
      經過，即被害人騎乘機車自後駛近被告之小貨車，欲自小
      貨車右方超車，未料轉彎處前方設有電線桿，機車駕駛因
      閃避不及，右後照鏡碰到電線桿，機車而因左傾，在傾倒
      過程中摩擦被告小貨車右後輪後方升降機開關箱，依常理
      判斷，該機車既係在超車時撞到電線桿，其左倒後，會撞
      擊被告小貨車之部位應係其車身前半段，且應係最寬處之
      車頭左把手部位會觸及小貨車，車身後半部理應不會碰觸
      到該小貨車，然本件被害人機車之左把手處卻無任何撞擊
      痕跡，左後照鏡亦完好無缺，此有相片可稽（見警卷第28
      頁、第29頁），辯護人所為辯解顯與常理有違；辯護人又
      辯稱可能係被害人機車當時已在被告小貨車右側併行，因
      不慎撞到電線桿方向左倒云云，然在此情況，該機車左倒
      時整個車身應該都會撞擊小貨車，且車身後半部會碰觸到
      小貨車之位置應係座墊附近，車尾方向燈下方包覆飾板處
      此一位置低又非車身後半部最寬處之部位顯然不可能碰撞
      到該小貨車車身，且因機車車身整個倒向被告小貨車，被
      告小貨車之受損情形應更為嚴重，而不可能僅有如同本案
      之1 道刮擦痕，且被害人之機車亦應會有其他部位受損，
      再依被告於警偵訊所陳其於行經上開電線桿處之時，並未
      發覺肇事，是經過該路口後聽到路人說被害人摔倒就立刻
      停車，車子沒有移動等語（見警卷第6 頁、偵查卷第22頁
      ），佐以被告停車之處距離上開電線桿已有19.4公尺之遠
      ，此有前開道路交通事故現場圖在卷可證，堪認上開2 車
      碰撞之時並無明顯之碰撞聲音，且撞擊力道亦不強，被告
      始會毫無察覺，此顯與辯護人所指之上開肇事過程應會有
      明顯之撞擊感及碰撞聲不符，反而與本院前開所認定該2
      車係尾部輕微擦撞而肇事之情形極為符合；至被告於原審
      時雖改稱其於經過電線桿時即有聽到碰撞聲並感受到右後
      方車體遭推擠等語，然其於2 次警詢、2 次偵訊時均未曾
      提及其於2 車碰撞之時即知道發生事故，而堅稱係因聽到
      後面的路人喊有人摔倒了才停車，此有歷次筆錄附卷可憑
      （見警卷第4 頁、第6 頁、偵查卷第22頁），卻於辯護人
      提出前開辯解後，方於原審改口為上開辯解，其於原審所
      陳顯係附會辯護人之說法，況倘被告在經過電線桿時已知
      與他車發生碰撞，理應會立即煞停車輛，而不會在往前繼
      續行駛19.4公尺遠之後始停車查看，益見其於警偵訊所述
      較為可採。又查，自大新路停止線至案發地點之電線桿處
      有20公尺之遠，有上開現場圖在卷可憑，被告又供稱當時
      其前後左右均無其他車輛（見原審卷第171 頁背面），衡
      諸常情，其當時之車速應不可能僅有其所陳之時速約20公
      里，再據被告於原審準備程序所陳：其在大新路路口停等
      紅綠燈時，被害人之機車沒有在旁邊，從後照鏡也沒有看
      到被害人在後面等情（見原審卷第99頁背面），足見被害
      人若確係突然自後追上被告之小貨車，並試圖超越被告之
      小貨車，被害人當時之車速理應非慢，倘被害人於超車之
      際不慎撞上電線桿，依該機車當時之車速，撞到電線桿之
      處受損情形應極為嚴重，然被害人機車之右側車身，卻僅
      右後照鏡因撞擊彎向內，其他部位均無損壞情形，且該右
      後照鏡亦未破裂，有相片附卷可證（見警卷第30頁），益
      證本案之發生經過並非如辯護人所辯。又觀以上開電線桿
      之位置及被害人機車右後照鏡之寬度，倘依辯護人所述被
      害人機車係直立狀態撞擊該電線桿，當時該機車行駛之位
      置應極靠近路面邊緣，此有相片在卷可參（見警卷第22頁
      、第28頁），此種騎車方式顯異於常人，況依被告所述，
      當時其小貨車前後左右都沒有車子，被害人縱使欲超越被
      告之小貨車，其當可自該小貨車之左側輕易地超車，顯然
      無須鋌而走險地擠進被告小貨車之右側，在道路邊緣處行
      駛，參以被害人之年紀高達61歲，益加無可能以此種方式
      強行超車。至於辯護人所指被害人機車刮地痕起點在該電
      線桿後方0.6 公尺處之現場跡證，在本院所認定之事故發
      生過程，亦會產生，亦無法為有利於被告之認定。
（五）按汽車行駛時，駕駛人應隨時注意車前狀況，並隨時採取
      必要之安全措施；後行車超越時，應與前車左側保持半公
      尺以上之間隔超過，道路交通安全規則第94條第3 項、第
      101 條第5 款分別定有明文。被告既早於68年7 月28日既
      已考領有駕駛執照，迄至本件道路交通事故發生時，該駕
      駛執照仍在有效期間內，有被告之駕駛執照影本1 紙在卷
      可考（見警卷第13頁），且其自承平日皆駕駛上開小貨車
      載送電器產品，歷時甚久等情（見原審卷第99頁背面），
      則以其考領有適當駕駛執照之智識，以及駕駛經驗，對於
      上開規定自應知之甚詳，駕駛動力交通工具時本應具有前
      揭注意義務，並應具有注意能力至屬甚明。而案發當時，
      天氣晴、日間自然光線、柏油路面乾燥、無缺陷、無障礙
      物、視距良好之客觀情況，有道路交通事故調查報告表1
      份附卷可證（見警卷第9 頁），再者，被告之小貨車為中
      華Varica威利牌1094c.c.自小貨車，有行車執照影本1 紙
      附卷可考（見警詢卷第13頁），經查該種車款之車體寬約
      1.475 公尺，而大新路東向車道寬達2.5 至2.8 公尺，有
      前開道路交通事故現場圖可憑，被告亦自承當時路上無其
      他車輛（見原審卷第111 頁背面、第172 頁），顯有充裕
      之空間供其行駛，倘其稍加注意，當可輕易避免與被害人
      機車擦撞之意外發生，顯無不能注意之情事，足認被告於
      上揭時、地，駕駛上開小貨車沿大新路由西往東行駛至該
      路與大旺路交會路口處之電線桿前不遠處，欲沿略有彎曲
      之大新路前行時，並無不能注意之情事，詎疏未注意而未
      能及早發現被害人騎乘機車同向行駛於前方，致其超越被
      害人所騎乘之機車時，未與該機車保持安全間隔，而肇致
      本件道路交通事故。被告就本件道路交通事故之發生，具
      有未注意車前狀況與超越前車時未保持安全間隔之過失，
      至為灼然。又本件經檢察官及原審送請臺灣省高屏澎區車
      輛行車事故鑑定委員會鑑定以及台灣省車輛行車事故覆議
      鑑定委員會鑑定之結果，鑑定意見均認為被告乙○○駕駛
      小貨車超越未保持安全間隔為肇事原因，陳連香駕駛輕機
      車無肇事因素，此有臺灣省高屏澎區車輛行車事故鑑定委
      員會95年1 月11日高屏澎區950030號鑑定意見書、臺灣省
      高屏澎區車輛行車事故覆議鑑定委員會95年5 月16日府覆
      議字第0950100276號函在卷可稽（見偵查卷第28頁、第29
      頁、原審卷第23頁），被告及辯護人對於前開鑑定結果仍
      有所質疑，又聲請原審再送請其他專業機關鑑定，經原審
      檢附全部卷證資料（包含被告及辯護人針對前開鑑定結果
      所提出之覆議狀），送請國立中央警察大學鑑定本件過失
      責任，其鑑定結果亦認為被告駕車沿大新路由西向東行駛
      ，右彎行經大旺路口時，超越其右前方由陳連香騎乘之無
      牌輕型機車，未充分注意與該機車保持安全間隔，導致右
      後側（鑑定報告誤載為「車」）車身由後擦撞機車左後車
      尾，造成機車騎士陳連香失控人車倒地成傷，認被告乙○
      ○超越前車時，未充分注意與被害人機車保持安全間隔之
      行為為肇事原因，機車騎士陳連香騎乘無牌輕型機車沿大
      新路西向東行駛無肇事因素，此有該大學96年2 月7 日校
      鑑科字第0950004374號鑑定書1 本存卷可稽，復經鑑定人
      陳高村於原審審理時，就其對於本件交通事故所為上開鑑
      定之鑑定過程、認定依據、鑑定結論之形成等事項，到庭
      為明確之證述，且針對辯護人所提出之質疑詳為解答釋疑
      （詳見原審卷第139 頁至第144 頁），上開鑑定結論洵堪
      採信，且與本院認定之前開事實相符，被告確有前述過失
      無疑。再如前所述，被害人陳連香於車禍後即重度昏迷，
      呈現植物人之狀態，歷經1 年半之手術及藥物治療，均未
      曾恢復神智，且需靠呼吸器維持其氣體交換，住院療養期
      間，多次病發呼吸道及泌尿道感染，多次使用抗生素，病
      情仍無好轉，最後因敗血性休克及呼吸衰竭死亡，足見於
      事故發生後之1 年半期間，並無其他原因介入，被害人之
      死亡與其因本件事故所受傷害有直接之因果關係，是以被
      告前開過失駕車肇事行為，與被害人之死亡結果間，自具
      有相當因果關係。辯護人空言為被告辯護稱：被害人之死
      亡與本件車禍意外並無因果關係云云，顯為卸責之詞。本
      件事證已臻明確，被告業務過失致死犯行，堪以認定。
（六）至辯護人黃清江律師固聲請原審至現場勘驗上開電線桿，
      以查明被告駕駛小貨車起步處與上開電線桿、電線桿與被
      害人倒地處之間之距離，惟依卷附之道路交通事故現場圖
      即可得知上開待證事實，自無到現場勘驗之必要；又被告
      及辯護人固於原審聲請傳喚目擊證人林惠珍以證明事故發
      生過程，惟經原審先後2 次傳喚證人林惠珍，該證人均未
      到庭，而辯護人亦表示：被告於前次開庭後有去找林惠珍
      出庭作證，因為林惠珍與死者有親戚關係，她丈夫不願意
      她出庭作證，所以她不願意來作證，是否再傳訊由鈞院審
      酌等語（見原審卷第170 頁），本院依員警劉智強於原審
      時結證稱：案發現場有很多人圍觀，還有1 個檳榔攤，我
      有去訪查檳榔攤及附近的人，但都沒有人說有看到，有訪
      談的都有附在卷宗內等語（見原審卷第145 頁正反面），
      則林惠珍是否確有目擊案發經過尚非無疑，本件事證既已
      明確，即無以強制力拘提該名證人到庭作證之必要，均附
      此敘明。
（七）辯護人黃清江律師聲請本院至現場勘驗被告案發時所駕駛
      已9 年之老車，自紅綠燈停止線啟動行駛至案發點距離20
      公尺，時速僅20公尺，不可能如原判決所認定之時速40、
      50公里云云。然查本件案發時間為94年6 月7 日，距今將
      近2 年半，被告當時所駕駛車齡9 年之自小貨車，經過2
      年半之時間，已更為老舊，其車性能自無法與案發當時相
      比，何況車速如何，不完全決定在車齡，而與車子保養、
      駕駛人之習慣、個性亦相關，況且，如至現場試車，將由
      何人擔任試車，才能達到與實情相符之情形？且主張積極
      事實，可以鑑定，反之，如主張消極事實者，則無法鑑定
      ，本件被告及其辯護人主張其自小貨車不可能開到時速4
      、50公里，此又如何去鑑定？故本院認為無至現場做如此
      勘驗之必要，亦無法模擬案發時自小貨車之情形去鑑定當
      時之時速，核此敘明。
（八）被告聲請傳訊之證人丙○○○於本院96年11月5 日審理時
      結證稱：本案車禍發生時，我不知道，我沒有在現場，因
      為我在家裡照顧我的孫子，我沒有跟被告說，是被告亂說
      話，沒有這回事等語（見本院卷第47頁、第48頁），故上
      開證人丙○○○之證詞無法作為有利被告之認定。
（九）被害人陳連香案發後，送屏東龍泉榮民醫院急救，當時經
      採取其血液，檢測其血中酒精濃度為2.0 ，換算呼氣酒精
      濃度為0.01mg/L（血中酒精濃度除以200 相當於呼氣酒精
      濃度），5.1 ～49.0為血中濃度容許範圍，呼氣酒精濃度
      限制<0.25mg/L ，而被害人之血中酒精濃度為2.0 ，並非
      呼氣酒精濃度為2.0 ，有該檢驗報告單1 份在警詢卷第12
      頁可稽，辯護人誤以為被害人之呼氣酒精濃度為2.0 ，而
      誤認被害人係酒後駕車，辯護人對此實有誤會，被害人並
      無酒後駕車之情事，甚為明確，併此敘明。
三、按行為後法律有變更者，適用行為時之法律。但行為後之法
    律有利於行為人者，適用最有利於行為人之法律，刑法第2
    條第1 項定有明文，茲因被告行為後，刑法於94年2 月2 日
    經總統公布修正，並於95年7 月1 日施行，又關於量刑前之
    決定應適用法律階段，須綜合罪刑有關之共犯、未遂犯、想
    像競合犯、牽連犯、連續犯、結合犯，以及累犯加重、自首
    減輕暨其他法定加減原因（如身分加減）等一切情形，綜其
    全部罪刑之結果而為比較後，始得依刑法第2 條第1 項之規
    定，決定應適用之構成要件、加重減輕事由等相關新舊法律
    ，再依所決定適用之新舊法，依法量刑（最高法院24年度刑
    庭總會決議(二)、95年第8 次刑庭會議決議參照），茲將與本
    件有關之刑法修正情形，分述如下：
（一）關於法定最低罰金刑之規定，刑法第33條業經修正，修正
      後刑法第33條第5 款規定「罰金：新臺幣1 千元以上，以
      百元計算之」，與修正前刑法第33條第5 款規定「罰金：
      1 元以上」不同。經比較新舊法結果，以舊法較有利於被
      告，故依刑法第2 條第1 項前段規定，本案關於法定刑罰
      金部分，自應適用行為時之法律即修正前刑法第33條第5
      款規定科處（依最高法院95年台上字第6958號、7024號判
      決要旨此部分修正應比較新舊法）。
（二）修正後刑法第62條就自首之要件即「對於未發覺之罪自首
      而受裁判」並未修正，惟對於自首之效果，由「減輕其刑
      」修正為「得減輕其刑」，修正前之規定，顯然較有利於
      被告。
（三）本件綜合比較結果，關於被告量刑所適用之刑法相關法條
      ，認依修正前刑法對被告較為有利，是應一體適用修正前
      刑法即行為時刑法論處。
四、又按刑法上所謂「業務」，係指個人基於其社會地位繼續反
    覆而執行之事務，其主要部分之業務，固不待論，即為完成
    主要業務所附隨之準備工作與輔助事務，亦包括在內，且此
    項附隨之事務，不問其與業務係直接或間接之關係，均屬於
    其所執行業務之範圍；上訴人陳國杖雖以種植果樹，務農為
    業，但平日既備有自用小貨車1 輛，反覆載運農具從事耕作
    或裝載收成之果實至市場販賣，即係以駕駛車輛為附隨業務
    之人，縱如上訴人所主張此次係幫友人搬家，於任務完成，
    返家途中，發生事故，但因與其駕車業務有直接關係，仍屬
    業務上之行為，難辭業務上過失致人於死刑責；再按從事業
    務之人，就一定危險認識之能力較一般常人為高，故課以較
    高之注意義務。換言之，客觀上，其避免發生一定危險之期
    待可能性較常人為高，故其違反注意義務之可責性，自亦較
    重。上訴人以駕駛為其附隨業務，不問其駕駛之時間是否係
    下班途中，均不能改變其應有之注意義務，故其駕駛之行為
    均不失為業務上行為之性質，最高法院84年台上字第3193號
    、81年度台上字第1224號、89年度台上字第5002號裁判意旨
    可資參照。查本件被告乙○○係「永昌電器行」老闆，平常
    工作內容即包含駕駛上開小貨車載運顧客所購買之電器產品
    給顧客，業據被告於原審供明在卷（見原審卷第99頁背面）
    ，駕駛行為顯係其為完成販賣電器之主要業務所必需反覆執
    行之附隨業務，又被告固非於執行附隨業務時肇事，然依前
    開判決意旨，其仍應盡其應具備之注意義務至明，至該小貨
    車對被告而言是否有其他用途乙節，亦無解於其應負擔之業
    務過失罪責。是核被告乙○○所為，係犯刑法第276 條第2
    項之業務過失致死罪。起訴意旨認被告係犯刑法第284 條第
    1 項前段之過失傷害罪、移送併辦意旨認應以刑法第276 條
    第1 項之過失致死罪處斷，均有未洽，惟其基本社會事實同
    一，爰依法變更起訴法條；又臺灣屏東地方法院檢察署96年
    度偵字第2302號移送併辦部分，與起訴之過失傷害部分為相
    同之事實，本院自得一併審理，均附此敘明。又被告於肇事
    後，偵查機關未發覺其上開犯行前，主動報警處理，並向前
    往處理車禍員警坦承肇事並接受裁判，有內埔分局中心、來
    案各類案件紀錄表、警員在車禍現場製作之交通事故談話紀
    錄表可稽（見警詢卷第4 頁、第20頁），合乎自首之要件，
    應依修正前刑法第62條前段之規定，減輕其刑。
五、原判決以被告乙○○罪證明確，因予適用刑事訴訟法第300
    條，刑法第2 條第1 項前段，第276 條第2 項、第62條前段
    （修正前），刑法施行法第1 條之1 ，中華民國96年罪犯減
    刑條例第2 條第1 項第3 款、第7 條之規定，並審酌被告於
    超越前車時，未保持適當安全距離，致被害人因車禍受傷死
    亡，為本件車禍之唯一肇事因素，犯後矢口否認犯罪，在死
    無對證之情況下，佯稱係被害人欲自後超越其車始肇事，欲
    以此卸免自己之罪責，顯毫無悔意，又其多次聲請檢察官及
    法院送請專業機關鑑定本件車禍之過失責任，經鑑定後，肇
    事責任已明，猶否認犯行，耗費司法資源甚鉅，迄今未賠償
    被害人家屬之損失，衡以其智識程度、素行等一切情狀，量
    處有期徒刑1 年4 月，又按中華民國96年罪犯減刑條例業經
    總統於96年7 月4 日公布，自同年7 月16日施行，本件被告
    所犯之罪，犯罪時間在96年4 月24日以前，經核尚無該條例
    第3 條所列不予減刑之情形，應依中華民國96年罪犯減刑條
    例第2 條第3 款規定，減其宣告刑刑期2 分之1 。其認事用
    法核無違誤，所處之刑亦屬允當。被告上訴意旨，仍執前詞
    ，否認犯罪，指摘原判決不當，為無理由，應予駁回。
據上論斷，應依刑事訴訟法第368條，判決如主文。
本案經檢察官蔡國禎到庭執行職務。
中　　華　　民　　國　　96　　年　　11　　月　　19　　日
                  刑事第二庭  審判長法  官  林正雄
                                    法  官  陳啟造
                                    法  官  黃壽燕
以上正本證明與原本無異。
如不服本判決應於收受本判決後10日內向本院提出上訴書狀，其
未敘述上訴理由者，並得於提起上訴後10日內向本院補提理由書
狀（均須按他造當事人之人數附繕本）「切勿逕送上級法院」。
中　　華　　民　　國　　96　　年　　11　　月　　19　　日
                                    書記官  梁雅華
附錄本判決論罪科刑法條：
中華民國刑法第276條
（過失致死罪）
  因過失致人於死者，處2 年以下有期徒刑、拘役或2,000 元以
  下罰金。
  從事業務之人，因業務上之過失犯前項之罪者，處5 年以下有
  期徒刑或拘役，得併科3,000 元以下罰金。
